---
params:
  hoofdstuk: "100_watervogels"
knit: (function(inputFile, encoding) {
        rmarkdown::render(inputFile,
                          encoding=encoding,
                          output_dir = {
                            source("../pad.R");
                            maak_pad(rmarkdown::yaml_front_matter(inputFile)$params$hoofdstuk, "output")
                          }
                          )})
title: "analyse watervogels"
output:
  bookdown::word_document2
---


```{r setup, include=FALSE}

knitr::opts_chunk$set(echo = FALSE, error=FALSE, warning=FALSE, message=FALSE, cache=FALSE)

```


```{r libraries}

library(tidyverse)
library(lubridate)
# library(readxl)
library(INBOtheme)

```


```{r pad}

# inlezen van variabelen
# pad naar data : pad_data
# pad naar tabellen : pad_tabellen
# pad naar figuren : pad_figuren

source("../pad.R")

pad_data <- maak_pad(params$hoofdstuk, "data")
pad_figuren <- maak_pad(params$hoofdstuk, "figuren")
pad_tabellen <- maak_pad(params$hoofdstuk, "tabellen")

```


```{r data-watervogels}

data_watervogels <- 
  read_delim(paste0(pad_data, "Watervogels_Zeeschelde.csv"),
              delim = ";")

# toevoegen nultellingen
data_watervogels <- 
  data_watervogels %>% 
  complete(nesting(gebiedsgroep_code, gebiedsgroep, rivier, telseizoen, teldatum),
           nesting(nednaam, wetnaam, taxongroepcode),
           fill = list(aantal = 0))

# toevoegen jaar en maand
data_watervogels <- 
  data_watervogels %>% 
  mutate(jaar = teldatum %>% 
           ymd() %>% 
           year(),
         maand = teldatum %>% 
           ymd() %>% 
           month())


# vroegste en meest recente telseizoen
vroegste_telseizoen <- 
  data_watervogels %>% 
  pull(telseizoen) %>% 
  unique() %>% 
  sort() %>% 
  first()

laatste_telseizoen <- 
  data_watervogels %>% 
  pull(telseizoen) %>% 
  unique() %>% 
  sort() %>% 
  last()


# vroegste en meest recente jaar
vroegste_jaar <- 
  data_watervogels %>% 
  pull(jaar) %>% 
  unique() %>% 
  sort() %>% 
  first()

laatste_jaar <- 
  data_watervogels %>% 
  pull(jaar) %>% 
  unique() %>% 
  sort() %>% 
  last()

```


```{r data-trofische-groep}

data_trofische_groep <- 
  read_delim(paste0(pad_data, "Voedselgilde_Moneosrapport.csv"), 
             delim = ";")  

# testen voor dubbels in trofische groep
# data_trofische_groep %>% 
#   group_by(Species, Indicator) %>% 
#   summarise(n = n()) %>% 
#   ungroup() %>% 
#   filter(n > 1)
# 
# data_trofische_groep %>% 
#   group_by(Species) %>% 
#   summarise(n = n()) %>% 
#   ungroup() %>% 
#   filter(n > 1)


# toevoegen trofisch groep aan dataset
data_watervogels <- 
  data_watervogels %>% 
  left_join(data_trofische_groep %>% 
              rename_all(tolower) %>% 
              rename(nednaam = species,
                     trofische_groep = indicator))

```


##### testen voor dubbels

```{r data-controle}

# testen voor dubbels in tellingen
dubbele_tellingen <-
  data_watervogels  %>% 
  group_by_at(vars(-aantal)) %>% 
  mutate(n = n()) %>% 
  ungroup() %>% 
  filter(n>1) %>% 
  arrange()

```

  - Er zijn `r nrow(dubbele_tellingen)` dubbele tellingen in de dataset 


##### rivieren in de dataset

```{r rivieren}

rivieren <- 
  data_watervogels %>%
  distinct(gebiedsgroep_code, gebiedsgroep, rivier)

knitr::kable(rivieren)

```


##### soorten in de dataset

```{r soorten}

# soortnamen
soortnamen <- 
  data_watervogels %>%
  distinct(nednaam, wetnaam)

geen_trofische_groep <- 
  data_watervogels %>%
  filter(is.na(trofische_groep)) %>%
  pull(nednaam) %>%
  unique() %>% 
  sort()

tabel_trofische_groep <- 
  data_watervogels %>%
  filter(!is.na(trofische_groep)) %>%
  distinct(trofische_groep, nednaam) %>% 
  group_by(trofische_groep) %>% 
  summarise(aantal_soorten = n()) %>% 
  ungroup()


```

  - Er zijn `r nrow(soortnamen)` soorten in de dataset
  - `r length(geen_trofische_groep)` soorten hebben geen indicatie van trofische groep
    + `r geen_trofische_groep`
  - de overige soorten behoren tot volgende trofische groepen
    + `r knitr::kable(tabel_trofische_groep)`


##### figuur maandelijkse totalen
```{r 100-figuur-maandelijkse-totalen, fig.height=5, fig.width=8}

data_watervogels %>% 
  filter(str_detect(gebiedsgroep_code, "ZS")) %>% 
  mutate(datum = paste(jaar, maand, "15", sep = "-") %>% 
           ymd()) %>% 
  group_by(telseizoen, datum) %>% 
  summarise(aantal = sum(aantal)) %>% 
  ungroup() %>% 
  ggplot(aes(datum, aantal)) + 
  geom_col() +
  scale_x_date(date_breaks = "1 year", date_labels = "%Y") +
  labs(x = "datum", y = "aantal") +
  theme(axis.text.x = element_text(angle = 35))

ggsave(paste0(pad_figuren, "100_figuur_maandelijkse_totalen.jpg"))

```


##### figuur verhouding aantallen

```{r 100-figuur-verhouding-aantallen, fig.height=5, fig.width=8}

# figuur met gemiddelde over tellingen per seizoen en gebiedsgroep 
data_watervogels %>% 
  filter(maand %in% c(10:12, 1:3)) %>% 
  group_by(telseizoen, gebiedsgroep, rivier) %>% 
  summarise(aantal = mean(aantal, na.rm = TRUE)) %>% 
  ungroup() %>% 
  group_by(telseizoen, gebiedsgroep) %>% 
  summarise(aantal = mean(aantal, na.rm = TRUE)) %>% 
  ungroup() %>% 
  ggplot(aes(ordered(telseizoen), aantal, fill = gebiedsgroep)) + 
  geom_col(position = "fill") +
  scale_y_continuous(breaks = seq(0,1,0.1), labels = paste0(seq(0,100,10),"%")) +
  scale_fill_manual(values = inbo.2015.colours()) +
  labs(x = "telseizoen", 
       y = "") +
  theme(axis.text.x = element_text(angle = 90),
        legend.position = "bottom",
        legend.title = element_blank())

ggsave(paste0(pad_figuren, "100_figuur_verhouding_aantallen.jpg"))

# dit is de oorspronkelijke figuur met de som over alle tellingen 
# data_watervogels %>% 
#   filter(maand %in% c(10:12, 1:3)) %>% 
#   group_by(telseizoen, gebiedsgroep) %>% 
#   summarise(aantal = sum(aantal, na.rm = TRUE)) %>% 
#   ungroup() %>% 
#   ggplot(aes(ordered(telseizoen), aantal, fill = gebiedsgroep)) + 
#   geom_col(position = "fill") +
#   scale_y_continuous(breaks = seq(0,1,0.1), labels = paste0(seq(0,100,10),"%")) +
#   scale_fill_manual(values = inbo.2015.colours()) +
#   labs(x = "telseizoen", y = "") +
#   theme(axis.text.x = element_text(angle = 35),
#         legend.position = "bottom",
#         legend.title = element_blank())

```


##### figuur aantallen per KRWzone

```{r 100-figuur-aantallen-KRWzones, fig.height=6, fig.width=8}


# figuur met gemiddelde over tellingen per seizoen en gebiedsgroep 
data_watervogels %>% 
  filter(maand %in% c(10:12, 1:3)) %>% 
  group_by(telseizoen, gebiedsgroep, rivier) %>% 
  summarise(aantal = mean(aantal, na.rm = TRUE)) %>% 
  ungroup() %>% 
  group_by(telseizoen, gebiedsgroep) %>% 
  summarise(aantal = mean(aantal, na.rm = TRUE)) %>% 
  ungroup() %>% 
  ggplot(aes(ordered(telseizoen), aantal)) + 
  geom_col() +
  labs(x = "telseizoen", 
       y = "aantal") +
  facet_wrap(~gebiedsgroep,
             ncol = 2) +
  theme(axis.text.x = element_text(angle = 90))

ggsave(paste0(pad_figuren, "100_figuur_aantallen_KRWzones.jpg"))


# dit is de oorspronkelijke figuur met de som over alle tellingen 
# data_watervogels %>% 
#   filter(maand %in% c(10:12, 1:3)) %>% 
#   group_by(telseizoen, gebiedsgroep) %>% 
#   summarise(aantal = sum(aantal, na.rm = TRUE)) %>% 
#   ungroup() %>% 
#   ggplot(aes(ordered(telseizoen), aantal)) + 
#   geom_col() +
#   labs(x = "telseizoen", 
#        y = "aantal") +
#   facet_wrap(~gebiedsgroep, scales = "free_y") +
#   theme(axis.text.x = element_text(angle = 90))

```


##### figuur aantallen per zijrivier

```{r 100-figuur-aantallen-zijrivieren, fig.height=4, fig.width=12}

# figuur met gemiddelde over tellingen per seizoen en zijrivier 
data_watervogels %>% 
  filter(maand %in% c(10:12, 1:3),
         rivier %in% c("Dijle", "Rupel", "Zenne")) %>% 
  group_by(telseizoen, rivier) %>% 
  summarise(aantal = mean(aantal, na.rm = TRUE)) %>% 
  ungroup() %>% 
  ggplot(aes(ordered(telseizoen), aantal)) + 
  geom_col() +
  labs(x = "telseizoen", 
       y = "aantal") +
  facet_wrap(~rivier) +
  theme(axis.text.x = element_text(angle = 90))

ggsave(paste0(pad_figuren, "100_figuur_aantallen_zijrivieren.jpg"))


# dit is de oorspronkelijke figuur met de som over alle tellingen 
# data_watervogels %>% 
#   filter(maand %in% c(10:12, 1:3),
#          rivier %in% c("Dijle", "Rupel", "Zenne")) %>% 
#   group_by(telseizoen, rivier) %>% 
#   summarise(aantal = mean(aantal, na.rm = TRUE)) %>% 
#   ungroup() %>% 
#   ggplot(aes(ordered(telseizoen), aantal)) + 
#   geom_col() +
#   labs(x = "telseizoen", 
#        y = "aantal") +
#   facet_wrap(~rivier, scales = "free_y") +
#   theme(axis.text.x = element_text(angle = 90))

```


##### figuur aantallen per trofische groep

```{r 100-figuur-aantallen-trofische-groep, fig.height=5, fig.width=7}

# figuur met gemiddelde over tellingen per seizoen, gebiedsgroep en trofische groep
data_watervogels %>% 
  filter(maand %in% c(10:12, 1:3)) %>% 
  filter(str_detect(gebiedsgroep_code, "ZS")) %>% 
  filter(jaar >= 2009,
         telseizoen != "2008/09") %>% 
  filter(!is.na(trofische_groep)) %>% 
  group_by(telseizoen, teldatum, trofische_groep, gebiedsgroep, rivier) %>% 
  summarise(aantal = sum(aantal, na.rm = TRUE)) %>% 
  ungroup() %>% 
  group_by(telseizoen, trofische_groep, gebiedsgroep, rivier) %>% 
  summarise(aantal = mean(aantal, na.rm = TRUE)) %>% 
  ungroup() %>% 
  group_by(telseizoen, gebiedsgroep, trofische_groep) %>% 
  summarise(aantal = mean(aantal, na.rm = TRUE)) %>% 
  ungroup() %>% 
  ggplot(aes(ordered(telseizoen), aantal, group = gebiedsgroep, color = gebiedsgroep)) + 
  geom_point(aes(shape = gebiedsgroep)) +
  geom_line() +
  labs(x = "telseizoen", 
       y = "aantal") +
  facet_wrap(~trofische_groep,
             scales = "free_y") +
  theme(axis.text.x = element_text(angle = 90),
        legend.position = "bottom",
        legend.title = element_blank())

ggsave(paste0(pad_figuren, "100_figuur_aantallen_trofische_groep.jpg"))

```


##### figuur aantallen voor abundante soorten

```{r 100-figuur-aantallen-abundante-soorten, fig.height=5, fig.width=7}

data_watervogels %>% 
  filter(nednaam %in% c("Bergeend", "Krakeend", "Wilde Eend", "Wintertaling")) %>% 
  filter(str_detect(gebiedsgroep_code, "ZS")) %>% 
  filter(maand %in% c(10:12, 1:3)) %>% 
  filter(jaar >= 2009,
         telseizoen != "2008/09") %>% 
  group_by(telseizoen, gebiedsgroep, nednaam, rivier) %>% 
  summarise(aantal = mean(aantal, na.rm = TRUE)) %>% 
  ungroup() %>% 
  group_by(telseizoen, gebiedsgroep, nednaam) %>% 
  summarise(aantal = mean(aantal, na.rm = TRUE)) %>% 
  ungroup() %>% 
  ggplot(aes(ordered(telseizoen), aantal, group = gebiedsgroep, color = gebiedsgroep)) + 
  geom_point(aes(shape = gebiedsgroep)) +
  geom_line() +
  labs(x = "telseizoen", 
       y = "aantal") +
  facet_wrap(~nednaam, 
             scales = "free_y") +
  theme(axis.text.x = element_text(angle = 90),
        legend.position = "bottom",
        legend.title = element_blank())

ggsave(paste0(pad_figuren, "100_figuur_aantallen_abundante_soorten.jpg"))

```


##### figuur aantallen voor viseters en steltlopers

```{r 100-figuur-aantallen-visetend-en-steltlopers, fig.height=5, fig.width=7}

data_watervogels %>% 
  filter(nednaam %in% c("Aalscholver", "Fuut", "Tureluur", "Wulp")) %>% 
  filter(str_detect(gebiedsgroep_code, "ZS")) %>% 
  filter(maand %in% c(10:12, 1:3)) %>% 
  filter(jaar >= 2009,
         telseizoen != "2008/09") %>% 
  group_by(telseizoen, gebiedsgroep, nednaam, rivier) %>% 
  summarise(aantal = mean(aantal, na.rm = TRUE)) %>% 
  ungroup() %>% 
  group_by(telseizoen, gebiedsgroep, nednaam) %>% 
  summarise(aantal = mean(aantal, na.rm = TRUE)) %>% 
  ungroup() %>% 
  ggplot(aes(ordered(telseizoen), aantal, group = gebiedsgroep, color = gebiedsgroep)) + 
  geom_point(aes(shape = gebiedsgroep)) +
  geom_line() +
  labs(x = "telseizoen", 
       y = "aantal") +
  facet_wrap(~nednaam, 
             scales = "free_y") +
  theme(axis.text.x = element_text(angle = 90),
        legend.position = "bottom",
        legend.title = element_blank())

ggsave(paste0(pad_figuren, "100_figuur_aantallen_visetend_en_steltlopers.jpg"))

```


```{r}

meta_data <- 
  enframe(c(vroegste_telseizoen = vroegste_telseizoen, 
            laatste_telseizoen = laatste_telseizoen, 
            vroegste_jaar = vroegste_jaar,
            laatste_jaar = laatste_jaar,
            aantal_soorten = nrow(soortnamen)),
          name = "naam", value = "waarde")

meta_data %>% 
  write_delim(paste0(pad_data, "meta_data.csv"),
              delim = ";")

```

